臺灣彰化地方法院民事判決　九十二年度重訴字第二六二號
　　原　　　告　　安特莉國際有限公司
　　法定代理人　　己○○
　　訴訟代理人　　甲○○
　　　　　　　　　乙○○
　　複　代理人　　蕭智元律師
　　被　　　告　　丙○○
　　訴訟代理人　　陳世煌律師
　　複　代理人　　楊振裕律師
右當事人間請求損害賠償事件，本院於民國九十三年十二月十日言詞辯論終結，判決
如左：
    主      文
被告應給付原告新台幣肆佰貳拾肆萬零貳佰壹拾肆元，及自民國九十二年十一月二十
九日起至清償日止，按週年利率百分之五計算之利息。
原告其餘之訴駁回。
訴訟費用由被告負擔五分之三，餘由原告負擔。
本判決第一項於原告以新台幣壹佰肆拾壹萬肆仟元為被告供擔保後，得假執行。但被
告如於假執行程序實施前，以新台幣肆佰貳拾肆萬零貳佰壹拾肆元為原告預供擔保，
得免為假執行。
原告其餘假執行之聲請駁回。
    事實及理由
甲、程序方面：
    按訴狀送達後，原告不得將原訴變更或追加他訴，但擴張或減縮應受判決事項之
    聲明者，不在此限，民事訴訟法第二百五十五條第一項第三款定有明文。本件原
    告安特莉國際有限公司（下稱原告公司）起訴時原請求被告丙○○賠償新台幣（
    下同）九百六十九萬三千二百五十元及自起訴狀繕本送達翌日起至清償日止，按
    週年利率百分之五計算之利息，嗣於本院行準備程序時，具狀減縮聲明為請求被
    告給付七百零九萬五千七百一十元及其法定遲延利息，核與首揭規定相符，應予
    准許。
乙、實體方面：
一、本件原告公司主張：(一)緣被告係原告公司法定代理人己○○之夫，負責處理原告
    公司進口水果之採購銷售業務，但並非原告公司總經理，亦無保管或處分原告公
    司財產之權限；詎被告竟自民國九十二年六月二十三日起，利用其於同年月十九
    日暴力毆打己○○，致己○○為避免再度受到傷害而未進原告公司辦公室之機會
    ，擅自變更原告公司電腦之作業系統密碼，致使原告公司業務員無法取得客戶之
    完整貨款資料，因而無法執行收取貨款之業務，被告即自行前往向客戶收款，並
    命業務員林美鈴、周正才將已收取之貨款交付予己，進而將貨款現金、支票據為
    己有，拒絕繳交予原告公司，合計金額達九百八十九萬七千八百七十元，扣除被
    告於九十三年四月二十三日訴訟中當庭交付原告公司之支票十紙、面額共二百八
    十萬二千一百六十元後，尚有七百零九萬五千七百一十元未交付原告公司，致使
    原告公司受有七百零九萬五千七百一十元之損害。(二)原告公司並未委任被告為總
    經理：原告公司章程雖規定應設總經理，但總經理與公司間屬委任關係，被告並
    未提出兩造間有成立總經理之委任關係，且依經濟部公司基本資料查詢結果，亦
    未登記被告為總經理。至於原告公司於刑事自訴狀所載被告是原告公司總經理一
    節，係屬誤載，與事實不符。又原告公司於九十二年七月二十一日辦理停業，其
    目的在防止被告以原告公司名義濫行進貨，產生無法掌握進貨去向之混亂情況。
    (三)原告公司固承認被告有匯款給員工林美鈴、庚○○、戊○○、辛○○及丁○○
    等五人合計一百萬六千三百二十元，匯款給外商ＯＲＩＯＮ　ＰＡＣＩＦＩＣ
    ＴＲＡＤＥＲ公司一百八十四萬九千一百七十六元，但否認被告有資遣林美鈴等
    五位員工並發給資遣費之權利，亦否認被告給付該外商公司之款項係代原告清償
    債務。蓋：1.原告公司否認曾資遣林美鈴、庚○○、戊○○、辛○○及丁○○等
    五位員工，更無授權被告資遣員工；至於被告提出之協議書乃被告私自以其名義
    與林美鈴等五名員工訂立，匯款回條亦係以被告名義匯款，與原告公司無關，自
    無法以此證明原告公司曾資遣或授權被告資遣員工。2.原告公司從未授權被告代
　　為清償貨款，被告亦無權代原告公司清償債務，被告並未證明代償之一百八十四
　　萬九千一百七十六元貨款確屬原告公司積欠ＯＲＩＯＮ　ＰＡＣＩＦＩＣ　ＴＲ
　　ＡＤＥＲ公司之債務，且就上開貨款之貨物流向及處理情形，均未說明並舉證，
　　又匯款單之匯款人均記載為被告本人，並非原告公司，此與原告公司給付貨款之
　　作業程序不符。況被告係冠果實業有限公司之實際負責人，亦從事國外水果業務
　　，上開債務是否為被告個人或冠果實業有限公司所負債務，顯有疑義。(四)否認被
　　告對於原告公司有借款債權，並主張被告所為屬侵權行為，不得以其他債權抵銷
　　本件債務。因被告雖曾於八十五年十二月二十六日、八十六年一月十七日，分別
    匯款九十八萬元、一百五十二萬元及二百七十三萬七千五百元，合計五百二十三
    萬七千五百元入原告公司帳戶，然原告公司早於八十五年十二月三十日至八十六
    年十二月二十九日間，將上開匯款匯還被告而沖銷完結，故原告公司並無積欠被
    告款項，被告主張抵銷，自屬無據。再者，被告明知未獲原告公司授權，竟擅自
    向客戶收取貨款並為處分或據為己有，顯已侵害原告權利，自應對原告負故意侵
    權行為之損害賠償責任，依民法第三百三十九條規定，被告亦不得主張抵銷。(五)
    本件被告擅將向原告公司客戶收取之貨款支票及現金據為己有，而獲有七百零九
    萬五千七百一十元之利益，並致原告公司受有該款項之損害，爰依民法第一百八
    十四條第一項前段、第一百七十九條前段規定，求為判命被告應給付原告公司七
    百零九萬五千七百一十元及自起訴狀繕本送達翌日起至清償日止，按週年利率百
    分之五計算之利息，併請准供擔保宣告假執行之判決。
二、被告則以：(一)被告係原告公司總經理，本有收取貨款及支付貨款之權限，被告替
    原告公司收取之貨款總額（含未代收支票）共為九百八十九萬七千八百七十元，
    並已於九十三年四月二十二日庭訊時，當庭將其中未代收支票原本十紙計二百八
    十萬二千一百六十元交付予原告訴訟代理人收執。(二)原告公司之法定代理人己○○於九十二年六月二十一日突然不告而別，且不與被告聯絡，被告經員工林美鈴
    、辛○○、庚○○、丁○○告知：伊四人於九十二年七月十一日下午一點半左右
    ，在員林鎮○○路真鍋咖啡館與己○○、蔡瓊珠、葉淑君洽談原告公司未來之營
    運，己○○表示要遣散員工，該給之遣散費一塊均不會少，至於何時終止勞動契
    約，由被告決定等語後，為避免原告公司停止營運卻持續支出薪資，乃本於總經
    理權限，依原告授權資遣林美鈴等五位員工，並以所收取之貨款支付各該員工資
    遣費計一百萬六千三百二十元，而原告公司對此結果亦為默示同意，否則何以不
    再通知林美鈴等五位員工繼續上班或繼續對其等支薪？至於被告以自己名義與員
    工簽具協議書，乃因己○○不出面，被告基於經理人地位，本即有為原告公司處
    理營業上必要一切行為之權限；又匯款回條之所以用被告名義匯款，係為區別是
    以被告所收取之款項支付。(三)原告公司另積欠外商ＯＲＩＯＮ　ＰＡＣＩＦＩＣ
    　ＴＲＡＤＥＲ公司貨款，經該外商公司發函催討後，亦由被告分別於九十二年
    七月二十二日、同年十月十七日，以所收取之貨款分二次代為清償四十九萬八千
    五百七十一元（即美金一萬四千四百五十四點五元）及一百三十五萬零六百零五
    元（即美金三萬九千八百五十四點九二元），至於匯款人所以記載為被告，係為
    區別是被告所付，而非原告公司支付。總計被告以首揭收取之貨款扣除已歸還原
    告之支票款、員工資遣費及積欠外商公司貨款等必要支出費用後，餘額為四百二
    十四萬零二百十四元。(四)又被告於八十五年十二月二十六日及八十六年一月十七
    日，陸續以自有資金分別匯款九十八萬元、一百五十二萬元及二百七十三萬七千
    五百元入原告公司帳戶，爰主張以被告上揭借予原告公司之五百二十三萬七千五
    百元款項與前開債務抵銷，經抵銷後，被告尚得向原告公司請求九十九萬七千二
    百八十六元，則何來不當得利或侵權行為可言？至於原告公司所稱伊早於八十五
    年十二月三十日至八十六年十二月二十九日間，將上揭被告所匯五百二十三萬七
    千五百元匯還被告而沖銷完結云云，顯無理由，蓋原告所提之取款憑條都是訴外
    人梁陽昌匯給被告，與兩造無涉；又原告就其中於八十六年六月十二日匯款二十
    五萬元、同年月二十日匯款八十八萬元、同年月二十五日匯款三十萬元、同年八
    月二十六日匯款五十萬元及同年十二月二十九日匯款一百萬元等五筆匯款，均已
    於鈞院九十二年度訴字第七七二號返還不當得利事件中主張其權利，且被告亦已
    主張抵銷，原告又於本件訴訟重複主張沖銷，自屬無理等語置辯，並聲明求為駁
    回原告之訴及假執行之聲請，且願供擔保，請准宣告免為假執行。
三、兩造不爭執之事實：
  (一)被告向原告公司客戶收取貨款九百八十九萬七千八百七十元，被告已於九十三年
    四月二十三日當庭交付原告公司訴訟代理人面額共二百八十萬二千一百六十元之
    支票原本十紙，故被告尚有七百零九萬五千七百一十元未交付原告公司。
  (二)被告共匯款予原告公司員工林美鈴、庚○○、戊○○、辛○○及丁○○五人合計
    一百萬六千三百二十元，匯給ＯＲＩＯＮ　ＰＡＣＩＦＩＣ　ＴＲＡＤＥＲ公司
    一百八十四萬九千一百七十六元。
  (三)被告曾匯款五百二十三萬七千五百元入原告公司帳戶。
四、得心證之理由：
　經本院協商兩造協議簡化之爭點，厥為：被告是否為原告公司總經理？有無資遣原
　告公司員工並發給資遣費之權利？被告給付予外商公司之款項是否係代原告公司清
　償債務？被告得否以借款債權主張抵銷？茲析述如下：
  (一)原告公司主張被告自九十二年六月二十三日起，收取原告公司之貨款現金、支票
    計九百八十九萬七千八百七十元，扣除被告於九十三年四月二十三日當庭返還之
    支票十紙、面額共二百八十萬二千一百六十元後，尚有七百零九萬五千七百一十
    元未交付原告公司等情，業經被告自認在卷，並有卷附之已收貨款明細一覽表、
    貨款支票及現金明細表、字據、匯款單、客戶應收帳對帳單足憑，自堪信為真實
    。原告公司雖又主張被告並無收取前開款項並以之作為資遣費及代償外商公司債
    務之權利，惟為被告所否認，並以前揭情詞置辯。查觀諸被告所提由原告公司會
    計製作之九十一年二月份至六月份薪資表，其上業就被告職別載明為「總經理」
    三字，為原告公司所不爭，且原告公司亦於刑事自訴狀自承「被告係自訴人之股
    東暨總經理」等語，考以此二份文書均由原告公司製作，復為原告公司所是認，
    衡情此二份文書既均係原告公司於本件訴訟前出於任意性作成，其真實性當無可
    疑，是堪認被告確為原告公司總經理無訛，原告公司以自訴狀記載錯誤空言否認
    ，委無足取。又經理人並非公司之必要登記事項，原告公司援引經濟部公司基本
    資料查詢結果未登載被告係總經理為由，否認被告之總經理身分，亦不足採。
  (二)按經理人對於第三人之關係，就商號或其分號或其事務之一部，視為其有為管理
    上一切必要行為之權；又經理人就所任之事務，視為有代表商號為原告或被告或
    其他一切訴訟上行為之權；公司之經理人，在執行職務範圍內，亦為公司負責人
    ，民法第五百五十四條第一項、第五百五十五條、公司法第八條第二項分別定有
    明文。而公司得依章程規定設置總經理或經理，亦為公司法第二百十四條所明定
    ，故公司所設置之經理人，法律上既未另設限制，自不能因其為法人而有所差異
    （最高法院四十二年度台上字第五五四號判例參照）。本件被告為原告公司之總
    經理已如前述，自得就其所任事務代表原告公司為管理上之一切必要行為，而要
    非定由董事長始得代表公司為意思表示。查被告於九十二年七月二十二日，總計
    匯款一百萬六千三百二十元予原告公司員工林美鈴、庚○○、戊○○、辛○○及
    丁○○五人作為資遣費一情，業經證人庚○○、戊○○、辛○○及丁○○到庭證
    述屬實，且為原告公司所不否認，並有被告提出之復華銀行匯款回條、協議書各
    五紙在卷足稽，則被告本於原告公司總經理之職權，基於管理上必要，代表原告
    公司資遣林美鈴等五位員工，並以所收貨款之一部供作資遣費支出，尚無不當。
    至原告公司固又否認被告給付予ＯＲＩＯＮ　ＰＡＣＩＦＩＣ　ＴＲＡＤＥＲ公
    司之款項係代原告清償債務，然稽之卷附ＯＲＩＯＮ　ＰＡＣＩＦＩＣ　ＴＲＡ
    ＤＥＲ公司函文所示，其上確實記明對Ａｎｄｅｒｉｙ　Ｉｎｔｅｒｎａｔｉｏ
    ｎａｌ　Ｃｏｒｐ即原告公司催討發票號碼２１１１Ｓ、美金１４４５４‧５元
    及１２１３Ａ、１２２１Ａ、１１０８Ａ、１０６４１Ｃ、１１４８１Ｃ、２０
    ５２Ｓ、２１１２Ｓ、美金３９８５４‧９２元，且業據被告於九十二年七月二
    十二日、同年十月十七日分別匯款美金１４４５４‧５元、３９８５４‧９２元
    予ＯＲＩＯＮ　ＰＡＣＩＦＩＣ　ＴＲＡＤＥＲ公司等情，亦為原告公司所不否
    認，並有復華銀行匯出匯款申請書、匯出匯款交易憑證在卷得佐，得見原告公司
    否認被告代伊清償對ＯＲＩＯＮ　ＰＡＣＩＦＩＣ　ＴＲＡＤＥＲ公司之債務云
    云，自無足採，被告抗辯以收款中之一百八十四萬九千一百七十六元清償外商公
    司債務，即非子虛，自得採信。
  (三)本件被告收取之貨款總額為九百八十九萬七千八百七十元，於扣除返還原告公司
    之支票款二百八十萬二千一百六十元、員工資遣費一百萬六千三百二十元及代償
    外商公司貨款一百八十四萬九千一百七十六元後，尚有餘額四百二十四萬零二百
    十四元迄未歸還原告公司，為兩造所咸認，而被告就抑扣之四百二十四萬零二百
    十四元，並未能舉證有何繼續為原告公司保管餘額之權限，亦無事證證明用以支
    付原告公司之其他必要費用，復未能交代餘額去處，則其故意扣留不予歸還原告
    公司，自已侵害原告公司權利，難謂無侵占之意圖。被告雖抗辯其對原告公司另
    有五百二十三萬七千五百元之借款債權可以抵銷，不必返還餘款予原告公司云云
    ，惟抵銷，應以意思表示向他方為之，為民法第三百三十五條第一項前段所明定
    ，縱被告所稱其對原告公司尚有五百二十三萬七千五百元之借款債權一節屬實，
    然其既未舉證證明前曾以餘款向原告公司為抵銷借款債權之意思表示，自不許其
    事後圖以抵銷卸責。
  (四)按因故意或過失，不法侵害他人之權利者，負損害賠償責任，民法第一百八十四
    條第一項前段定有明文，本件被告既因故意為上述業務侵占行為而不法侵害原告
    公司權利，使原告公司受有四百二十四萬零二百十四元之財產上損害，自應負賠
    償之責，是原告公司訴請被告賠償損害，自屬有據。次按因故意侵權行為而負擔
    之債，其債務人不得主張抵銷，民法第三百三十九條亦有明定，本件被告係因故
    意侵權行為而負擔之債務，依法自不得主張抵銷，是被告亦不得於本件訴訟中，
    再為抵銷之主張。從而，原告本於侵權行為損害賠償請求權，請求被告給付於四
    百二十四萬零二百十四元及自起訴狀繕本送達翌日即九十二年十一月二十九日起
    至清償日止，按週年利率百分之五計算之利息範圍內，核屬正當，應予准許。至
    逾此部分之請求，則屬無據，應予駁回。
　(五)兩造均陳明願供擔保，聲請宣告假執行或免假執行，核無不合，就原告勝訴部分
    ，爰酌定相當擔保金額分別宣告之。至原告敗訴部分之假執行聲請則無依據，應
    予駁回。
  (六)又原告依侵權行為法律關係，既可獲勝訴之判決，則其另依不當得利規定請求，
    是否有理，即無審究之必要，是兩造其餘攻擊防禦方法及舉證，均不影響本判決
    之結果，爰不逐一贅論，併予明。
五、訴訟費用負擔之依據：民事訴訟法第七十九條。
中　　　華　　　民　　　國　　九十三　　年　　  十二　　月　　二十九　　日
                                    臺灣彰化地方法院民事第一庭
~B審判長　法　　　官　羅培昌
~B　　　　法　　　官　王昌鑫
~B　　　　法　　　官　周莉菁
右為正本係照原本作成。
如對本判決上訴須於判決送達後廿日內向本院提出上訴狀。
中　　　華　　　民　　　國　　九十三　　年　　  十二　　月　  三十一　　日
~B　　　　法院書記官　張清秀
